臺灣高雄地方法院刑事判決　　　　　　　99年度重訴字第63號
公　訴　人　臺灣高雄地方法院檢察署檢察官
被　　　告　陳金樹
選任辯護人　徐文彬　律師
上列被告因殺人案件，經檢察官提起公訴（99年度偵字第27343
、32378號），本院判決如下：
    主  文
陳金樹犯傷害致人於死罪，處有期徒刑柒年陸月。
    事  實
一、陳金樹與陳文永、李金英、張漢棠、黃美妹等人皆為朋友關
    係，民國99年8 月25日晚上9 時許，陳金樹等5 人在高雄縣
    旗山鎮○○○路48號李金英住處前庭院內飲酒，陳文永酒後
    突然持礦泉水瓶丟擲陳金樹，陳金樹隨即徒手毆打陳文永一
    巴掌，經張漢棠等人勸和後，陳文永、張漢棠及黃美妹遂先
    行離去。未料，陳文永隨後竟持木棍前來，陳金樹見狀，奪
    下該木棍予以反擊，陳金樹此時主觀上雖未預見，然客觀上
    應可預見持木棍毆擊人之胸部、腹部，可能造成人體之傷害
    而致死之結果，竟仍基於傷害之犯意，持該木棍毆擊陳文永
    胸部、腹部等部位，見陳文永倒地不起隨即罷手。陳文永因
    而受有腹部肚臍上緣一處條狀瘀傷（中央具蒼白區域，長22
    公分，寬6 公分，中央蒼白區域寬約1.7 公分）；上胸部右
    側及部分左側一處條狀瘀傷（中央具蒼白區域，長20公分，
    寬5 公分，中央蒼白區域寬約1. 5公分）等傷害。而李金英
    見陳文永手持木棍返回，即電話通知張漢棠前來，張漢棠並
    請友人通知陳文永母親陳蔡明，嗣李金英、陳蔡明、張漢棠
    先後抵達現場時，發現陳文永已倒臥在地，陳蔡明本以為陳
    文永酒醉，不予理會，經李金英等人提醒，在場之人才合力
    將陳文永送回家中，不久，陳蔡明發現情況不妥，旋呼叫救
    護車將陳文永送署立旗山醫院急救，而於99年8 月26日凌晨
    0 時20分許，因腹部遭重擊致腸繫膜破裂，腹內大量出血，
    低血容性休克死亡。
二、案經改制前高雄縣政府警察局旗山分局移送及陳蔡明訴請臺
    灣高雄地方法院檢察署檢察官偵查起訴。
    理  由
壹、證據能力部分：
    按被告以外之人於審判外之陳述，雖不符前四條之規定，而
    經當事人於審判程序同意作為證據，法院審酌該言詞陳述或
    書面陳述作成時之情況，認為適當者，亦得為證據；當事人
    、代理人或辯護人於法院調查證據時，知有第159 條第1 項
    不得為證據之情形，而未於言詞辯論終結前聲明異議者，視
    為有前項之同意；刑事訴訟法第159 條之5 定有明文。證人
    李金英、張漢棠、黃美妹、陳蔡明等人於警詢或偵訊中所為
    之陳述，雖均屬傳聞證據，惟檢察官、被告及其辯護人於審
    理時均表示同意得作為證據，本院審酌上開證據資料製作時
    之情況，尚無違法不當或證明力明顯過低之瑕疵，認以之作
    為證據，應屬適當，均得作為證據。
貳、實體部分：
一、訊據被告陳金樹對於前揭時、地於飲酒後與被害人陳文永發
    生衝突，經勸離後，陳文永旋手持木棍返回現場，被告見狀
    即將該木棍奪下，並持該木棍毆擊被害人胸部、腹部不支倒
    地，經送醫救治，被害人仍因腹部遭重擊致腸繫膜破裂，腹
    內大量出血，低血容性休克死亡等情坦承不諱，惟辯稱：伊
    是為了保護自己免受傷害，才與被害人爭搶木棍並還擊，是
    出於正當防衛云云。
二、經查：
  (一)被告陳金樹於前揭時、地於飲酒後與被害人陳文永發生衝突
    ，經勸離後，陳文永旋手持木棍返回現場，被告見狀即將該
    木棍奪下，並持該木棍毆擊被害人胸部、腹部，被害人因而
    不支倒地等事實，業經被告坦承在卷，並經證人李金英、張
    漢棠、黃美妹、陳蔡明分別證述明確（見警卷第8 至17頁、
    相驗卷第33、34頁、本院卷第68至80頁），經核相符，並有
    扣案之木棍1 支（已斷裂）及現場照片在卷可佐（警卷第50
    至75頁）。是被告供述有關本案緣起及毆擊被害人受傷倒地
    不起等過程，經核與事實相符，自可採為認定本案犯罪事實
    之證據。又被害人因腹部遭毆擊，致腹部肚臍上緣一處條狀
    瘀傷，中央具蒼白區域（棍棒傷），長22公分，寬6 公分，
    中央蒼白區域寬約1.7 公分，其內部腸繫膜破裂，具一處破
    裂孔8 ×8公 分，併腹內大量出血，腹腔內積血3000毫升；
    上胸部右側及部分左側一處條狀瘀傷，中央具蒼白區域（棍
    棒傷），長20公分，寬5 公分，中央蒼白區域寬約1.5 公分
    等傷害，被害人係因腹部棍棒傷導致腸繫膜破裂，大量腹內
    出血，低血容性休克死亡等情，有勘驗筆錄、複驗筆錄、臺
    灣高雄地方法院檢驗報告書、相驗屍體證明書、法務部法醫
    研究所解剖報告書、（99）醫鑑字第0991103063號鑑定報告
    書在卷可佐。堪認被告所為上開傷害行為，與被害人之死亡
    結果間有相當因果關係，至為明確。至前揭鑑定報告書內載
    被害人另有左上臂近肩部、後面各一處瘀傷、背部及右上臂
    後面大片擦傷破皮、左耳前上緣、頸部右前方瘀傷等傷害，
    經查本案被告是手持木棍毆擊被害人，況被害人案發前數日
    曾騎乘機車跌倒受傷，已經證人陳蔡明證述明確，是上開傷
    勢或與該次車禍意外有關，並無積極證據可以證明上開傷勢
    確為被告所造成，故本院不予認定，附此敘明。
  (二)按殺人與傷害人致死之區別，應以有無殺意為斷，其受傷之
    多寡，及是否為致命部位，有時雖可藉為認定有無殺意之心
    證，究不能據為絕對標準。殺人與傷害致死之區別，即在下
    手加害時有無死亡之預見為斷。至受傷處所是否致命部位，
    及傷痕之多寡，輕重如何，僅足供認定有無殺意之參考，原
    不能為區別殺人與傷害致人死之絕對標準。（最高法院18年
    上字第1309號、19年上字第718 號判例參照）。查本案係起
    因於被告、被害人與其他友人在上開地點飲酒，其間，被害
    人突然對被告丟擲礦泉水瓶，雙方因而起衝突，經在場之人
    將被害人勸離現場後，被害人又手持木棍返回欲毆打被告，
    遭被告奪下木棍，被告進而持該木棍毆擊被害人，可知本案
    事出突然，並非被告有所預謀，佐以前述被害人僅有胸部、
    腹部各有一處遭棍棒毆擊之瘀傷，有前述法醫研究所鑑定報
    告書可稽，另證諸證人張漢棠、黃美妹、陳蔡明一致證述：
    其等3 人到場後，被害人已倒臥在地，被告呆坐在旁，木棍
    已棄置在地上等情（見本院99年12月27日審判筆錄），足徵
    被告係因被害人於多人飲酒之際，無端挑釁，經勸離後又手
    持木棍返回現場，欲毆打被告，始將木棍搶下，毆擊被害人
    胸、腹部各1 下，見被害人倒地，即行罷手，堪認被告主觀
    上應僅有普通傷害之故意甚明。公訴意旨認被告係基於殺人
    之犯意為之，容屬誤會，應予指明。
  (三)又刑法第277 條第2 項前段傷害致人於死之罪，係因犯罪致
    發生一定結果而為加重其刑之規定，按照同法第17條固以行
    為人能預見其結果發生時，始得適用，但傷害行為，足以引
    起死亡之結果，在通常觀念上不得謂無預見之可能，則行為
    人對於被害人之因傷身死，即不能不負責任。再傷害人之身
    體，因而致人於死，乃學理上所謂之加重結果犯，以行為人
    對加重結果（死亡事實）之發生，客觀上有預見之可能，主
    觀上則未預見為必要；如行為人主觀上亦有預見，則其既明
    知而為，即屬殺人罪之範疇，非加重結果犯（最高法院24年
    上字第1403號、29年上字第1011號判例、91年度臺非字第15
    4 號判決參照）。按人體之胸、腹部位乃人體主要臟器密佈
    之部位，倘以棍棒重力予以毆擊，在客觀上足以造成人身體
    、健康之傷害，並因此可能造成死亡之結果，應為一般人客
    觀上所能預見，雖被告主觀上僅係基於普通傷害之故意，手
    持木棍毆擊被害人受傷倒地，已論述如前，但依前揭論述，
    被告就其傷害行為有可能導致被害人死亡之結果，客觀上既
    有預見之可能，且被告之傷害行為與被害人之死亡結果間又
    有相當因果關係，亦已論敘如前，則揆諸首揭說明，被告仍
    應就被害人死亡之加重結果負責。
  (四)辯護人雖以被告係出於正當防衛為被告辯護。按正當防衛必
    須對於現在不法之侵害始得為之，侵害業已過去，即無正當
    防衛可言。至彼此互毆，又必以一方初無傷人之行為，因排
    除對方不法之侵害而加以還擊，始得以正當防衛論。故侵害
    已過去後之報復行為，與無從分別何方為不法侵害之互毆行
    為，均不得主張防衛權。（最高法院30年上字第1040號判例
    參照）經查：被告既已自承將被害人所持木棍搶下，再持該
    木棍毆擊被害人，縱或如被告所言，被害人仍欲徒手毆打，
    伊始持木棍反擊屬實，則依此客觀情勢判斷，雙方已處於互
    毆之狀態甚明。是依前揭判例意旨所示，被告自不得主張防
    衛權。辯護人上開辯護之詞，顯難採信。
  (五)綜上所述，本件事證已臻明確，被告上開所辯委無足取，被
    告之犯行洵堪認定，應依法論科。
三、核被告所為，係犯刑法第277 條第2 項前段傷害致人於死罪
    。公訴意旨認被告所為，應構成刑法第271 條1 項之殺人罪
    嫌，惟被告手持木棍毆擊被害人致死，係出於傷害之犯意，
    已詳敘如前，起訴法條容有誤會，惟起訴之社會基本事實相
    同，爰依法變更起訴法條。審酌本案係起因於被害人於酒後
    挑釁，持木棍欲毆打被告，遭被告搶下木棍，一時失控持木
    棍毆擊被害人，因酒後用力過猛，致使被害人因腹部棍棒傷
    導致腸繫膜破裂，大量腹內出血，低血容性休克死亡，及被
    告見被害人倒地後，即刻罷手，未再攻擊，惡性尚非重大，
    犯後已坦承犯行，但尚未與被害人家屬和解等一切情狀，量
    處如主文所示之刑。扣案之作案用之木棍（已斷裂數節），
    並非被告所有，故不予宣告沒收。
據上論斷，應依刑事訴訟法第299 條第1 項前段、第300 條，刑
法第277條第2項前段，判決如主文。
本案經檢察官陳威呈到庭執行職務。
中    華    民    國  100     年    1     月    19    日
                  刑事第一庭    審判長法  官  黃三友
                                      法  官  陳億芳
                                      法  官  莊珮吟
以上正本證明與原本無異。
如不服本判決應於收受判決後10日內向本院提出上訴書狀，並應
敘述具體理由。其未敘述上訴理由者，應於上訴期間屆滿後20日
內向本院補提理由書(均須按他造當事人之人數附繕本)「切勿逕
送上級法院」。
中    華    民    國  100     年    1     月    21    日
                                      書記官  盧聰明
附錄本判決論罪法條
中華民國刑法第277條
傷害人之身體或健康者，處3 年以下有期徒刑、拘役或1 千元以
下罰金。
犯前項之罪因而致人於死者，處無期徒刑或7 年以上有期徒刑；
致重傷者，處3年以上10年以下有期徒刑。